【裁判字號】    96,訴,3395
【裁判日期】    970131
【裁判案由】    偽造文書
【裁判全文】
臺灣板橋地方法院刑事判決              96年度訴字第3395號
聲  請  人  臺灣板橋地方法院檢察署檢察官
被      告  乙○○
上列被告因偽造文書案件，經檢察官聲請簡易判決處刑（九十六
年度偵字第一五三一五號），本院受理後（九十六年度簡字第五
四七九號），認不宜逕以簡易判決處刑，改行通常程序審理，判
決如下：
    主  文
乙○○無罪。
    理  由
一、公訴意旨略以：被告乙○○前因違反電信法案件，經臺灣臺
    北地方法院以九十二年度簡字第二七四號案件判處有期徒刑
    三月確定，並於民國九十二年三月二十四日易科罰金執行完
    畢。詎其猶不知悔改，先於某不詳時、地，收受丙○○所交
    付之告訴人甲○○國民身分證（該身分證係甲○○於九十四
    年十月二十三日，在臺北縣蘆洲市○○路附近遺失）後，旋
    基於偽造文書之犯意，於九十五年八月十日，前往臺北縣新
    莊市○○路○段五十七號「中華電信股份有限公司」（下稱
    中華電信）臺北西區營運處，辦理市內電話門號「00000000
    」號之異動申請，並持偽刻之甲○○印章，在異動申請書之
    「用戶名稱」及「新用戶簽章」欄位上，盜蓋並偽簽告訴人
    甲○○之印章及署押，將原申請人名義由乙○○變更為告訴
    人甲○○，而足生損害於甲○○及中華電信對於電信管理之
    正確性。嗣經告訴人甲○○收受中華電信之欠費通知函後，
    發覺有異而報警處理，始循線查得上情。因認被告涉犯刑法
    第二百十六條、第二百十條之行使偽造私文書罪嫌云云。
二、按犯罪事實應依證據認定之，無證據不得認定犯罪事實；不
    能證明被告犯罪者，應諭知無罪之判決，刑事訴訟法第一百
    五十四條第二項及第三百零一條第一項分別定有明文。次按
    認定不利於被告之事實，須依積極證據，苟積極證據不足為
    不利於被告事實之認定時，即應為有利於被告之認定，更不
    必有何有利之證據；又事實之認定，應憑證據，如未能發現
    相當證據，或證據不足以證明，自不能以推測或擬制之方法
    ，以為裁判基礎。而刑事訴訟法上所謂認定犯罪事實之積極
    證據，係指適合於被告犯罪事實之認定之積極證據而言，雖
    不以直接證據為限，間接證據亦包括在內；然而無論直接或
    間接證據，其為訴訟上之證明，須於通常一般之人均不致有
    所懷疑，而得確信其為真實之程度者，始得據為有罪之認定
    ，倘其證明尚未達到此一程度，而有合理之懷疑存在時，致
    使無從形成有罪之確信，根據「罪證有疑，利於被告」之證
    據法則，即不得遽為不利被告之認定。而刑法上偽造文書之
    偽造係指無製作權而擅自製作而言，是製作人必有無製作權
    之認識，始克與擅自製作相當，否則行為人因欠缺偽造之故
    意，即難以該罪相繩，有最高法院三十年上字第八一六號、
    二十九年上字第三一○五號、三十年上字第一八三一號、四
    十年台上字第八十六號及七十六年台上字第四九八六號判例
    、八十八年度台上字第三八○八號判決意旨參照。
三、本件公訴人認被告乙○○涉有上揭行使偽造私文書之犯行，
    無非係以被告坦承犯行，並核與告訴人指訴情節相符，並有
    中華電信臺北西區營運處欠費通知函、甲○○之補領國民身
    分證申請書及市內電話異動申請書各乙份在卷可稽，為其論
    據。訊據被告雖對於在起訴書事實欄所載之時地，持告訴人
    身分證影本及日進通訊傳播企業社（下稱日進企業社）及甲○○之印章，至中華電信臺北西區營運處，辦理市內電話門
    號「00000000」號之異動申請等事實坦承不諱，惟堅詞否認
    有行使偽造私文書之犯行，辯稱：伊辦理電話變更時，係帶
    公司營利事業登記證正本、甲○○身分證影本、公司大小章
    、伊本人身分證正本到中華電信辦理，上揭資料都是經由友
    人丙○○交付，丙○○係在申辦之前二、三天交予伊，丙○○交予伊之上揭身分證件資料時，伊問丙○○，甲○○是否
    同意辦理這支電話之過戶，當時丙○○說業經彼同意等語，
    伊並無行使偽造私文書之犯行等語。經查：
  (一)被告持用以申請電話過戶之告訴人身分證正反影本，係告訴
    人於九十四年四月二十五日申請補發之身分證，此一身分證
    如臺灣板橋地方法院檢察署九十六年度偵字第一五三一五號
    卷第二十五頁所示，為被告及告訴人所不爭執，核先敘明。
    告訴人於警訊中證稱：「我於九十四年十月二十三日在蘆洲
    市○○路附近遺失皮夾，當時皮夾有我的身分證、機車駕照
    、新臺幣五百元，並於九十四年十月二十五日向臺北縣蘆洲
    市戶政事務所申請補發身分證。」等語；告訴人又於本院審
    理時就其身分證是否遺失及補發之過程結證稱：「（問：從
    九十四年到現在為止，你的身分證掉過幾次？）忘記了，約
    有一次或是二次。」、「（問：你的證件不見了，是否都有
    申請補發？）都有，但是申請的時間我忘記了，我申請補發
    身分證我記得九十四年有辦過一次，但是之後是否有申請補
    發我忘記了。」等語，是知告訴人所能明確證述，有遺失補
    發之身分證，僅有九十四年四月二十三日該次遺失後於同年
    月二十五日申請補發者，其餘均無法具體指明；本院函查戶
    政機關告訴人補換領身分證之情形，經臺北縣蘆洲市戶政事
    務所查覆，告訴人於九十四年四月二十五日曾檢具有照片之
    證件影本，以身分證於同年月二十三日遺失為由申請補發，
    該所於同日補發身分證予告訴人（下稱補發身分證，見九十
    六年度偵字第一五三一五號卷第二十五頁），至九十五年二
    月六日告訴人持補發後身分證至該所換領新式身分證（下稱
    換發身分證，見同上卷第二十二頁），至本院審理期間止，
    告訴人均無任何因事故，有再申請補換發之情形，此有該所
    九十六年十一月二十七日北縣蘆洲戶字第○九六○○○五四
    八九號函及所附補領、換領國民身分證申請書可按；故綜合
    上揭告訴人之證詞、本院函查之資料，可認定告訴人在九十
    四年四月二十五日補領身分證後，至本院辯論終結時止，均
    無再因遺失身分證而申請補領身分證之情形，是所證：「遺
    失的那張身分證就是檢察官剛才提示給我看的那張（按指被
    告使用申請過戶之告訴人身分證，即補領之身分證）」云云
    ，應係告訴人誤認，且依上揭查證結果，告訴人係持被告申
    請過戶時所持之補發身分證至戶政機關換領新式身分證，故
    亦難認該身分證曾經有遺失之事實，是告訴人證稱其身分證
    有因遺失而遭冒用云云，亦與查證結果不符，此部分證詞並
    非足取。而起訴書亦誤認，被告持往申請電話過戶之告訴人
    補領之身分證，為告訴人補領身分證前之身分證（即遺失之
    身分證），所載：「先於某不詳時、地，收受丙○○所交付
    之告訴人甲○○國民身分證（該身分證係甲○○於九十四年
    十月二十三日，在臺北縣蘆洲市○○路附近遺失）後」即屬
    有誤。
  (二)次查，證人丙○○於本院審理時結證稱：「我跟被告是朋友
    關係，我跟甲○○認識是因為一個綽號『土豆』的朋友介紹
    的，我跟甲○○只有見過一次面，我們見面的時間大概在九
    十五年年中的時候，我們是在蘆洲市的一個卡拉ＯＫ見面的
    ，我們見面當有很多人在場，當時就是『土豆』介紹甲○○
    給我認識的，『土豆』就只有介紹我們認識，當天介紹認識
    之後，『土豆』告訴我因為甲○○要辦理貸款，要辦理一些
    公司行號，『土豆』請我看看是否有認識的人可以幫他們辦
    理，當天在場也有辦理貸款的人跟甲○○及『土豆』認識，
    辦理貸款的人跟『土豆』都是我朋友，所以我才帶那些人來
    跟那些人見面，『土豆』事先有跟我說，當天我有帶辦理貸
    款的人及其他我的朋友及、『土豆』的朋友到場。認識當天
    我跟甲○○很少交談。」、「（問：後來甲○○或是『土豆
    』有委託你辦理何事情？）我們認識之後沒有幾天『土豆』
    說要先申請公司戶，他就跟甲○○拿他的身分證正本，然後
    拿給會計師去辦，因為身分證是甲○○的，我想『土豆』拿
    來的話應該是他跟甲○○拿的，但是我沒有看到『土豆』跟
    甲○○拿身分證的情形，『土豆』後來有把甲○○的證件交
    給我，是我的一個朋友劉玉廷去跟甲○○或是『土豆』拿證
    件，劉玉廷就直接拿證件給會計師，我請他拿給土城的一家
    會計師事務所。」、「那時候甲○○辦公司戶要室內電話，
    那時候剛好被告室內電話要辦理退租，然後我就跟他說直接
    過戶給甲○○公司，當時我有跟被告說甲○○他們公司有同
    意。我有交給被告甲○○公司的大小章，大章就是企業社的
    章，小章就是甲○○的姓名章。」等語，並有卷附市內電話
    異動申請書、告訴人補領身分證正反面、被告身分證正反影
    本及營利事業登記基本資料查詢可稽，是被告係在友人丙○○委託下，將其原使用之電話過戶予告訴人，丙○○已經備
    齊告訴人之身分證影本、日進企業社大小章等證件，被告信
    其已經獲得告訴人授權，而持往中華電信公司辦理電話過戶
    ，被告主觀上難認有何偽造文書之犯罪故意。
  (三)本院再查，被告原使用並辦理過戶予告訴人之電話，在九十
    五年八月辦理過戶前，並無欠費之資料，有關欠費之事實係
    在過戶後所發生，此有卷附中華電話公司九十六年十月三日
    北西營查字第九六○一一號函復單可查，是被告辦理過戶亦
    非在逃避欠費，綜上證人甲○○、丙○○之證詞及本院所函
    調之相關資料，無證據足以證明，被告所持用之告訴人身分
    證件，係告訴人遺失者，再被告辦理電話過戶時，主觀上已
    經認知，係得告訴人同意而為之行為，故亦無犯罪之故意，
    所為即與偽造文書之犯罪構成要件不合，此外，復查無其他
    積極證據可資證明被告有何公訴人所指偽造文書之犯行，依
    上開項說明，不能證明被告犯罪，自應為無罪判決之諭知。
據上論斷，應依刑事訴訟法第三百零一條第一項，判決如主文。
本案經檢察官馬中人到庭執行職務。
中    華    民    國    97    年    1     月    31    日
                  臺灣板橋地方法院刑事第十八庭
                            審判長法  官  連育群
                                  法  官  吳幸娥
                                  法  官  王綽光
以上正本證明與原本無異
如不服本判決應於送達後10日內向本院提出上訴狀（應附具理由
及繕本）
                                  書記官  許清秋
中    華    民    國    97    年    2     月    4     日


司法院資訊處製作；財團法人民間司法改革基金會備份。
